【裁判字號】    99,交聲,1115
【裁判日期】    991025
【裁判案由】    違反道路交通管理處罰條例聲明異議
【裁判全文】
臺灣士林地方法院交通事件裁定        99年度交聲字第1115號
原處分機關  交通部公路總局臺北區監理所蘆洲監理站
異  議  人  甲○○
即受處分人
異議人即受處分人因違反道路交通管理處罰條例案件，對於交通
部公路總局臺北區監理所蘆洲監理站於民國99年9 月30日所為北
監蘆字第裁46-C00000000號處分（舉發違反道路交通管理事件通
知單案號：臺北縣政府警察局北縣警交大字第C00000000 號），
聲明異議，本院裁定如下：
    主  文
原處分關於裁處甲○○汽車駕駛人，駕駛汽車經測試檢定酒精濃
度超過規定標準，罰鍰新臺幣肆萬伍仟元部分撤銷。
    理  由
一、按汽車駕駛人飲用酒類或其他類似物後其吐氣所含酒精濃度
    超過每公升0.25毫克或血液中酒精濃度超過百分之0.05以上
    者，不得駕車，道路交通安全規則第114 條第2 款定有明文
    。次按汽車駕駛人，有下列情形之一者，應接受道路交通安
    全講習：1.違規肇事受吊扣駕駛執照處分。2.有第35條第1
    項規定之情形。3.有第43條規定之情形。4.有第54條規定之
    情形。5.依第63條第3 項前段規定受吊扣駕駛執照處分。6.
    其他違反本條例之行為，經該管公路主管機關基於轄區交通
    管理之必要，公告應接受講習。又汽車駕駛人，駕駛汽車經
    測試檢定有酒精濃度超過規定標準者，處新臺幣1 萬5 千元
    以上6 萬元以下罰鍰，並當場移置保管其車輛及吊扣其駕駛
    執照1 年；因而肇事致人受傷者，並吊扣其駕駛執照2 年；
    致人重傷或死亡者，吊銷其駕駛執照，並不得再考領，道路
    交通管理處罰條例第24條第1 項、第35條第1 項第1 款定有
    明文。
二、原處分意旨略以：異議人即受處分人（下稱異議人）甲○○
    於民國（下同）99年5 月6 日晚上23時55分許，飲用酒類後
    ，已不能安全駕駛動力交通工具，竟仍騎乘車牌號碼NJZ-57
    8 號輕型機車（下簡稱違規機車），行經臺北縣淡水鎮○○
    ○路40號前，為警以酒精測定器測得其吐氣酒精濃度達每公
    升0.89毫克（0.90MG/L），已逾規定不得駕駛車輛之濃度標
    準，乃依法掣單舉發違規，經原處分機關認違規事證明確，
    爰依道路交通管理處罰條例第35條第1 項第1 款、第24條之
    規定，裁處異議人罰鍰新臺幣（下同）4 萬5 千元，吊扣駕
    駛執照12個月，並應參加道路交通安全講習等語。
三、異議意旨略以：本件違規行為另經臺灣士林地方法院檢察署
    檢察官於99年5 月26日以99年度偵字第7108號緩起訴處分確
    定，已依檢察官指示在緩起訴處分期間向國庫交付1 萬元，
    希望以前開金額抵免交通罰款4 萬5 千元不罰，為此聲明異
    議，請撤銷原處分關於裁罰4 萬5 千元部分（對於吊扣駕駛
    執照12個月，參加道路安全講習部分均未聲明異議，故不在
    本院審理範圍）。
四、經查：
（一）原處分機關係依道路交通管理處罰條例第24條第1 項、第
      35條第1 項第1 款、違反道路交通管理事件統一裁罰基準
      表等規定，就異議人前揭違規行為裁處罰鍰新臺幣（下同
      ）4 萬5 千元、吊扣駕駛執照12月，並應參加道路交通安
      全講習，此有裁決書在卷可按，然異議人僅就前開裁決處
      罰中之「罰鍰新臺幣4 萬5 千元」部分表明不服，此有異
      議狀在卷可按，易言之，異議人並未就前開裁決書所載其
      餘裁罰即「吊扣駕駛執照12月，並應參加道路交通安全講
      習」部分聲明異議，故本院僅就異議人聲明異議部分為
      本件審理範圍，合先敘明。
（二）異議人對於前揭時、地，酒後駕駛前開違規機車，經警測
      其呼氣所含酒精濃度為每公升0.89毫克而為警掣單舉發一
      節均不爭執，復有臺北縣政府警察局淡水分局中山路派出
      所北縣警交大字第C00000000 號舉發違反道路交通管理事
      件通知單1 份在卷可按，可徵異議人確有酒後駕車，酒精
      濃度為呼氣測定值每公升0.89毫克，超過規定標準而駕車
      之違規事實明確。
（三）又異議人因同一酒後駕車之行為，同時觸犯刑法第185 條
      之3 之公共危險罪，亦經移送臺灣士林地方法院檢察署檢
      察官偵查後，於99年5 月26日以99年度偵字第7108號為緩
      起訴處分，緩起訴期間為1 年（99年7 月14日至100 年7
      月13日止），受處分人並依檢察官指示於緩起訴處分確定
      日起8 個月內，向國庫支付1 萬元，另經臺灣高等法院檢
      察署以99年度上職議字第9500號駁回再議確定等情，業經
      受處分人自陳在卷，復有前揭緩起訴處分書、臺灣士林地
      方法院檢察署自行收納款項收據及臺灣高等法院被告前案
      紀錄表附卷可參，並經本院調閱前開案卷查核無訛，應堪
      認定。
（四）按行政罰法第26條規定：「一行為同時觸犯刑事法律及違
      反行政法上義務規定者，依刑事法律處罰之。但其行為應
      處以其他種類行政罰或得沒入之物而未經法院宣告沒收者
      ，亦得裁處之。前項行為如經不起訴處分或為無罪、免訴
      、不受理、不付審理之裁判確定者，得依違反行政法上義
      務規定裁處之。」，此即所謂一事不二罰之原則。究其立
      法目的，係因一行為同時觸犯刑事法律及違反行政法上義
      務規定時，由於刑罰與行政罰同屬對不法行為之制裁，而
      刑罰之懲罰作用較強，故依刑事法律處罰，即足資警惕時
      ，實無一事二罰再處行政罰之必要，且刑事法律處罰，由
      司法機關依法定程序為之，較符正當法律秩序，應予優先
      適用，職此，因同時觸犯刑事法律及違反行政法上義務規
      定之行為，行政機關得否科以與刑罰相類之行政罰處罰，
      端視該行為之刑事訴追或審判程序終局結果而定，在刑事
      訴追、審判程序尚未終局確定前，行政機關自不得逕予裁
      罰。至於沒入或其他種類行政罰，因兼具維護公共秩序之
      作用，為達行政目的，行政機關仍得併予裁處，又此所稱
      「其他種類行政罰」，係指違反行政法上之義務應受「裁
      罰性」之「不利處分」而言，依行政罰法第2 條規定，應
      包括剝奪或消滅資格、權利之吊銷證照處分在內。次按行
      政罰法第26條規定：「一行為同時觸犯刑事法律及違反行
      政法上義務規定者，依刑事法律處罰之。但其行為應處以
      其他種類行政罰或得沒入之物而未經法院宣告沒收者，亦
      得裁處之。前項行為如經不起訴處分或為無罪、免訴、不
      受理、不付審理之裁判確定者，得依違反行政法上義務規
      定裁處之」，行政罰法第26條第2 項雖以應受行政罰之行
      為如經不起訴處分或為無罪、免訴、不受理、不付審理之
      裁判確定者，始得另為裁決處罰，未明文包括緩起訴處分
      在內，但考其緩起訴處分之性質，實屬於附條件之便宜不
      起訴處分，而於緩起訴之條件成就後，始發生如同確定不
      起訴處分之禁止再訴效力，故於緩起訴之猶豫期間屆滿，
      復未經撤銷緩起訴時，緩起訴即發生如同確定之不起訴處
      分之效力，此時，行為人即已終局的不受刑事法之訴追，
      該緩起訴處分即具實質之禁止再訴之確定力，原處分機關
      於此時再為裁決，行為人無同時遭到行政處罰及刑事訴追
      之危險，因此，解釋上行政罰法第26條第2 項之規定應包
      括條件成就之緩起訴處分之情形在內，故酒後駕車同時觸
      犯公共危險犯行，行為人雖經緩起訴處分，然於緩起訴處
      分條件成就前，受處分人若有刑事訴訟法第253 條之3第1
      項規定之情形，檢察官尚得依職權撤銷原處分，繼續偵查
      或起訴，是於緩起訴之猶豫期間內，受處分人之刑事訴追
      程序仍未終局確定，必須受檢察官持續觀察，其緩起訴處
      分一旦經檢察官撤銷，並依法追訴，法院仍得依審理結果
      ，為受處分人有罪科刑之裁判，另受處分人先前所繳納之
      緩起訴處分金，依刑事訴訟法第253 條之3 第2 項規定，
      乃不得請求返還或賠償，是在緩起訴處分尚未實質確定前
      （即緩起訴猶豫期間經過而未經撤銷），其「刑事法律處
      罰」尚未告確定，依行政罰法第26條之立法意旨，行為人
      隨時有受撤銷緩起訴再受刑事追訴之風險，行政機關自不
      得就同一事由裁處行為人罰鍰處分，以免行為人受有一事
      二罰之危險，從而不論將緩起訴處分定義為何種性質，於
      緩起訴期間未屆滿前，行為人都有隨時受撤銷緩起訴再受
      刑事追訴之風險，行政機關不得就同一事由裁處行為人罰
      鍰處分（參照本院暨所屬法院98年法律座談會刑事類提案
      第24號研討結果）。
（五）職此，查異議人所為前揭違規行為，因同時觸犯刑法第18
      5 條之3 酒後駕車之公共危險罪，固經臺灣士林地方法院
      檢察署檢察官偵查後為緩起訴處分，緩起訴期間為1 年，
      期滿日為100 年7 月13日，並命異議人應於緩起訴處分確
      定後8 個月內向國庫支付新臺幣1 萬元，暨完成檢察官指
      定之「預防再犯暨保護被害人法治教育系列」課程4 小時
      等情，有前開緩起訴處分書在卷可按，然因前揭緩起訴處
      分期間尚未期滿，尚在猶豫期間進行中，原處分機關自不
      得於緩起訴處分確定前，即依道路交通管理處罰條例第35
      條第1 項第1 款規定逕予裁處異議人罰鍰新臺幣4 萬5 千
      元部分，即難謂適法，應由本院將原處分關於罰鍰部分撤
      銷，由原處分機關迨至該行為之刑事訴追或審判程序終局
      結果確定後，再為適法之處理。
五、綜上說明，本件異議人固有「汽車駕駛人酒精濃度超過規定
    標準（0.55以上）」之違規行為，並經臺灣士林地方法院檢
    察署檢察官為緩起訴處分一節，惟緩起訴處分期間尚未屆滿
    ，原處分機關逕依道路交通管理處罰條例第35條第1 項第1
    款規定，裁處異議人罰鍰4 萬5 千元部分，於法顯有違誤，
    是以，異議人提起本件異議為有理由，自應由本院將原處分
    關於罰鍰部分撤銷，以期適法；而原處分機關應迨前開緩起
    訴處分期滿或者刑事訴追或審判程序終局確定後，再為罰鍰
    部分裁罰與否之決定，附此敘明。
六、據上論斷，依道路交通案件處理辦法第20條，裁定如主文。
中    華    民    國    99    年    10    月    25    日
                  交通法庭    法  官      黃欣怡
以上正本證明與原本無異。
如不服本裁定應於送達後5 日內向本院提出抗告狀。
                              書記官      陳慧玲
中    華    民    國    99    年    10    月    25    日

司法院資訊處製作；財團法人民間司法改革基金會備份。
